【裁判字號】    97,上訴,2122
【裁判日期】    970624
【裁判案由】    妨害自由等
【裁判全文】
臺灣高等法院刑事判決                97年度上訴字第2122號
上  訴  人
即  被  告  甲○○
上列上訴人因妨害自由案件，不服臺灣基隆地方法院96年度訴字
第904號，中華民國97年2月5日第一審判決（起訴案號：臺灣基
隆地方法院檢察署96年度偵字第595號），提起上訴，本院判決
如下：
    主  文
原判決關於甲○○部分撤銷。
甲○○共同傷害人之身體，處拘役伍拾日，如易科罰金以新臺幣
壹仟元折算壹日，減為拘役貳拾伍日，如易科罰金以新臺幣壹仟
元折算壹日；又共同以強暴、脅迫使人行無義務之事，處拘役伍
拾捌日，如易科罰金以新臺幣壹仟元折算壹日，減為拘役貳拾玖
日，如易科罰金以新臺幣壹仟元折算壹日。扣案之錄音帶壹捲，
沒收之。應執行拘役伍拾日，如易科罰金以新臺幣壹仟元折算壹
日。扣案之錄音帶壹捲，沒收之。
    事  實
一、陶麗雲意圖營利，並基於供給賭博場所、聚眾賭博之犯意，
    於民國95年11月22日下午1 時許起，供給其所承租位於基隆
    市○○○路25號之住處為賭博場所，並聚集乙○○、張美珠
    及張阿興（綽號「養樂多」）等人，與陶麗雲共同在上址以
    陶麗雲所有之麻將牌1 副（未據扣案）為賭具賭博財物，賭
    博方法為1 底新臺幣（下同）500 元，1 台100 元，放槍者
    要付胡牌者600 元，自摸者要付抽頭金100 元給陶麗雲，且
    陶麗雲每將另可抽頭800 元。渠等賭博至同日晚間11時許，
    由於陶麗雲前即曾懷疑乙○○有詐賭之行為（乙○○涉嫌詐
    賭部分，業據檢察官以96年度偵字第2120號為不起訴處分）
    ，復見乙○○宣稱自摸，而左手卻另藏1 張麻將牌，即認乙
    ○○詐賭，遂要求乙○○將左手中之牌交出，然為乙○○所
    拒，陶麗雲竟萌傷害之故意，持賭桌上所有之牌尺不斷毆打
    乙○○之左手，乙○○則以徒手反擊（乙○○傷害陶麗雲部
    分，陶麗雲未提出告訴），迄陶麗雲打斷4支牌尺後（牌尺
    未據扣案），乙○○始鬆開左手，現出手中握有之另張麻將
    牌，此時陶麗雲更堅信乙○○有詐賭之行為，因而要求乙○
    ○賠償詐賭損害，並續與乙○○相互拉扯，後來陶麗雲之同
    居男友甲○○聞聲從該屋樓上下來，見陶麗雲及乙○○正在
    相互拉扯，乃先將2人拉開，並詢問發生爭執之原因，陶麗
    雲於是將所見乙○○詐賭之情節告訴甲○○，甲○○乃要陶
    麗雲及乙○○先坐下商談如何解決詐賭之事，此時在場之張
    美珠及張阿興見陶麗雲及乙○○間爭執暫歇，遂先行離去。
    陶麗雲乃與乙○○商談賠償事宜，惟乙○○始終不承認有詐
    賭之事，陶麗雲乃承前傷害之犯意，並與甲○○基於傷害及
    使人行無義務之事之犯意聯絡，由甲○○抓住乙○○之左右
    手，讓陶麗雲持所有約2尺長之水管1條（未據扣案），接續
    毆打乙○○之左、右手手背數下，致乙○○受有右手背及左
    手背瘀青、右上肢抓傷多處等傷害，乙○○由於疼痛難耐，
    不得已承認詐賭，並因而交出皮包內提款卡、現金卡及信用
    卡等約7、8張卡片交予陶麗雲，甲○○及陶麗雲為取得該等
    提款卡之提款密碼，乃另行起意以加害生命、身體之事向乙
    ○○恫稱：「如果不講的話，會很難看」等語，致生危害於
    乙○○之安全，乙○○因而心生畏怖，遂將提款卡之密碼告
    訴甲○○及陶麗雲，然因乙○○本即債臺高築，僅有設立於
    誠泰商業銀行營業部0000000000000號帳戶內尚有存款（誠
    泰商業銀行嗣與新光銀行合併，更名為新光銀行，乙○○此
    一帳戶下簡稱新光銀行帳戶），陶麗雲乃持該銀行帳戶提款
    卡，於95年11月23日凌晨某時分，在基隆市○○○路43 號
    及45號「OK」便利商店，自該店內由某金融機構所設置之自
    動櫃員機，輸入乙○○所告知之提款卡密碼後，提領得
    19,000元。陶麗雲因認乙○○詐賭所得款項遠多於此金額，
    乃於返回上址租屋處後，與甲○○共同接續以加害生命、身
    體之事向乙○○恫稱：須賠償詐賭損失，否則要將乙○○押
    至基隆山區剁手指及活埋等語，致生危害於乙○○之安全，
    乙○○由於心生畏怖，同意賠償500,000元，其中100,000元
    由乙○○先行籌措現金支應，餘400,000元則由乙○○立具
    切結書1紙，內容記載其係於95年10月5日向陶麗雲借款400,
    000元，同時簽發面額130,000元之本票3張，面額10,000元
    之本票1張交予陶麗雲收受，資為償還之憑據。乙○○為籌
    措上開現金100,000元，乃在陶麗雲上址租屋處，不斷以電
    話向友人借款，因而於95年11月23日上午11時許，向友人李
    愛玉借得60,000元，並由李愛玉將款項匯至上開乙○○新光
    銀行帳戶內，再由陶麗雲於同日某時分持提款卡，同至上開
    「OK」便利商店提領上開李愛玉匯入之60,000元。乙○○另
    於95年11月24日上午11時許，撥打電話向友人游秀美商借得
    20,000元，惟因游秀美家中有事不能離開，而無法匯款至乙
    ○○上開新光銀行帳戶，適有不知情之甲○○友人葛長福（
    乙○○告訴涉犯強盜罪嫌部分，業由檢察官另為不起訴處分
    ）於當日下午4、5時許，開車至陶麗雲上址租屋處，欲找陶
    麗雲打麻將，見陶麗雲及乙○○在屋內，乙○○及陶麗雲乃
    委請葛長福開車搭載另真實姓名年籍不詳綽號「阿宏」之成
    年友人，於當日下午6時許，抵達游秀美位於臺北縣板橋市
    ○○街29巷1弄14號3樓住處，向游秀美取得20,000元後，返
    回陶麗雲上址租屋處交予乙○○轉交予陶麗雲收受。嗣因陶
    麗雲及甲○○於上開向乙○○索債過程中，得悉乙○○於金
    融機構設有支票存款帳戶，遂要求乙○○簽發400,000元之
    同額支票換回上開本票，然因乙○○將銀行支票置放在位於
    臺北市○○街17之4號4樓之2住處，陶麗雲、甲○○及乙○
    ○乃委請不知情之葛長福與綽號「阿宏」之成年男子，再度
    開車搭載渠等前往乙○○上開住處，陶麗雲及甲○○於出發
    前，並要乙○○依指示錄下承認詐賭之錄音帶，嗣乙○○於
    95年11月24日晚間11時許返抵上址住處後，隨即簽發華泰商
    業銀行帳號9894-3號之面額為250,00 0元支票1張（票號：A
    A0000000）及面額為30,000元支票2張（票號分別為：AA000
    0000、AA0000000）、新光商業銀行帳號00-0000000號，面
    額均為30,000元支票3張（票號分別為：AC0000000、AC0000
    000、AC0000000）交予葛長福轉交陶麗雲收執（除上開金額
    250,000元之支票外，其餘5張支票均為陶麗雲交付不詳之人
    調現未據扣案），陶麗雲於將先前乙○○簽發之4張合計400
    ,000 元本票撕毀後，方與甲○○共同搭乘葛長福所駕之車
    輛離去。陶麗雲及甲○○共同以上開強暴、脅迫之方式，使
    乙○○行說出提款卡密碼、交付現金賠償賭債、承認詐賭並
    錄音存證，簽具切結書、簽發本票及支票等而使人行無義務
    之事。嗣乙○○於同年12月5日報警處理，經警於同年12月6
    日晚間8時30分許，持臺灣基隆地方法院檢察署檢察官核發
    之拘票，在陶麗雲上址租屋處拘獲陶麗雲，並扣得陶麗雲自
    行交出之上開金額250,000元之華泰商業銀行支票1紙及錄有
    乙○○詐賭之錄音帶1捲，甲○○則於同日晚間11時自行到
    案說明，因而查獲上情（陶麗雲部分經原審判處罪刑確定）
    。
二、案經乙○○訴由基隆市警察局移送臺灣基隆地方法院檢察署
    檢察官偵查後起訴。
    理  由
甲、程序事項（關於證據能力）：
一、按被告以外之人於審判外之言詞或書面陳述，除法律有規定
    者外，不得作為證據，刑事訴訟法第159 條第1 項固有明文
    。惟被告以外之人於審判外之陳述，經當事人於審判程序同
    意作為證據，法院審酌該言詞陳述或書面陳述作成時之情況
    ，認為適當者，亦得為證據；當事人、代理人或辯護人於法
    院調查證據時，知有上開刑事訴訟法第159 條第1 項不得為
    證據之情形，而未於言詞辯論終結前聲明異議者，視為有前
    項之同意，刑事訴訟法第159 條之5 亦有明文。查起訴書所
    列舉之各項供述證據，經原審及本院於審判程序提示予被告
    ，並告以內容要旨，被告及檢察官均表示無意見，且未聲明
    異議，本院審酌相關言詞陳述或書面陳述作成時之情況，認
    為適當，依前揭法條意旨，均得援為本案證據，應先敘明。
二、本件錄有證人即告訴人兼被害人乙○○承認詐賭之錄音帶1
    捲及面額250,000元之華泰商業銀行支票1紙，係同案被告陶
    麗雲主動提出扣案等情，業據同案被告陶麗雲供承在卷，且
    有基隆市警察局扣押筆錄、扣押物品目錄表及扣押物品收據
    等在卷可憑，足證上開扣案物證係員警合法取得，依法自得
    為本案證據。
乙、實體事項：
一、訊據上訴人即被告甲○○固坦承參與同案被告陶麗雲錄下乙
    ○○承認詐賭之過程及與同案被告陶麗雲共同前往乙○○住
    處拿取支票之行為，然矢口否認有何妨害乙○○自由之行為
    及傷害乙○○之行為。辯稱：乙○○係因遭同案被告陶麗雲
    抓到詐賭後，自願錄音坦承詐賭之事實，並同意賠償同案被
    告陶麗雲500,000元，賠償金額部分係以現金，部分係以票
    據支應，所以乙○○才簽具切結書及簽發支票，並交出所設
    立之新光銀行帳戶提款及提款卡密碼，由同案被告陶麗雲先
    後2次各提款19,000元及60,000元，此外並委由證人葛長福
    前去乙○○友人即證人游秀美住處，拿取乙○○借得之20,0
    00元，其2人並未以加害生命、身體之話語恐嚇乙○○，亦
    未強制乙○○交出現金、提款卡與提款密碼、錄音坦承詐賭
    、簽具切結書及簽發支票，更無限制乙○○自由離去同案被
    告陶麗雲上址租屋處之行為，且乙○○僅有簽發支票，並未
    簽發本票；同案被告陶麗雲及乙○○互毆時，我僅係在旁勸
    架，並無如起訴書所載抓住乙○○之雙手，讓同案被告陶麗
    雲以水管毆打乙○○云云。
二、經查：
  (一)被告甲○○與同案被告陶麗雲有如事實欄所載共同傷害證人
    乙○○，並以強暴、脅迫方式、強制乙○○交出提款卡（含
    密碼）及現金、簽具切結書、簽發本票、錄音承認詐賭及簽
    發支票等情節，業據證人乙○○於95年12月5日警詢時證稱
    ：95年11月22日下午1時許，應邀前往同案被告陶麗雲住處
    打麻將，一直打到當天晚上11時許，我因人不舒服，多補了
    二張花，因怕被發現相公，所以就將多出的牌握在手上，同
    案被告陶麗雲不問青紅皂白，認我詐賭，就以牌尺打我，23
    日半夜並取走我新光銀行提款卡提領19,000元，後來甲○○
    並抓住我的手，讓陶麗雲以水管打我的手及腳底，又逼我先
    交出100,000元，所以我即分別向友人游秀美、李愛玉借20,
    000元及60,000元，之後我並簽具400,000元借條及本票，最
    後甲○○、同案被告陶麗雲、葛長福（綽號小武）及綽號「
    阿宏」之葛長福成年友人又一起將我押回住處，逼我開立6
    張總面額400,000元的支票（華泰商業銀行帳號9894-3號之
    面額為250,000元支票1張【票號：AA0000000】及面額為30,
    000元支票2張【票號分別為：AA0000000、AA0000000】、新
    光商業銀行帳號00-0000000號，面額均為30,000元支票3張
    【票號分別為：AC0000000、AC0000000、AC0000000】），
    才放我離開，其間我並遭強迫錄音承認詐賭等語（見偵卷第
    11-13頁）；95年12月27日警詢時證稱：甲○○於案發時本
    即在同案被告陶麗雲住處樓上，聽到陶麗雲以牌尺打我並大
    聲嚷嚷，就下樓來，並說還好我是女生，要不然就要剁我的
    手，並拖到山上活埋等語，之後同案被告陶麗雲及甲○○叫
    我做任何事，我均依指示照做，只想能儘速離開現場（見偵
    查卷第37頁）；96年2月15日偵訊時證稱：95年11月22日晚
    間11時許，同案被告陶麗雲用牌尺打我手背，23日下午1時
    許，甲○○出去買水管，回來後甲○○抓住我的手，讓同案
    被告陶麗雲用水管打我左右手背，又甲○○將我的皮包倒出
    來，並要我說出提款卡密碼，並威嚇我「如果不講的話，會
    很難看」，我被迫無法抗拒才將密碼告訴甲○○，同案被告
    陶麗雲就記下來，並拿了我皮包內7、8張提款卡去提領，但
    是只有新光銀行的提款卡有提領得19,000元，其他幾張都沒
    有錢，因為我有債務協商（見偵卷第124-125頁）；96年4月
    19日偵訊時證稱：是同案被告陶麗雲將我皮包內的提款卡拿
    給甲○○，甲○○叫同案被告陶麗雲去領款（見偵查卷第14
    6頁）；96年12月26日於原審審理時先結證稱：同案被告陶
    麗雲說我詐賭，就把我皮包內東西全部倒出來（見原審卷第
    65頁）；復證稱：被告2人說我詐賭，2人中之1人就把我的
    皮包丟在桌上，把裡面東西全部倒出來（見原審卷第66頁）
    ；另證稱同案被告陶麗雲認為我詐賭，就用牌尺打我左右手
    、肩膀，並叫在場的張美珠、張阿興先行離去，甲○○當時
    是在該屋的樓上睡覺，聽到爭執聲就走下來，甲○○下來的
    時候，張美珠、張阿興還在算籌碼，甲○○下樓之後，問大
    家怎麼了，同案被告陶麗雲說我詐賭，後來我跟同案被告陶
    麗雲解釋我手中為何多1張牌的事情，此時張美珠、張阿興
    已離開，屋內僅有我、陶麗雲、甲○○，後來不記得是甲○
    ○、陶麗雲、葛長福、阿宏哪一個把我皮包的東西倒出來，
    拿走皮包內的東西，在我皮包內只有一張提款卡，另外還有
    現金卡，起訴書的7、8張卡片係包括提款卡、現金卡等，我
    新光銀行的提款卡密碼是陶麗雲問我，我才跟陶麗雲講的，
    陶麗雲領錢後，發現我只有19,000元，即打電話給一個大哥
    ，打完電話後，跟我說是打電話給一個大哥，叫他來處理我
    詐賭的事情，他來了之後會發生什麼事情，押上山上活埋、
    剁手指、或其他事情就不知道，後來天亮的時候，陶麗雲後
    來開口叫我寫借據，並還500,000元，當時甲○○亦在場，
    我就馬上寫借據，之後再叫我寫本票，寫完之後，陶麗雲叫
    我找一個人過來作擔保，我不敢找朋友過來過擔保，是因為
    我朋友都是高階層的，怕他們發現我到這樣低階層的地方賭
    博，所以沒有打電話叫他們來，寫完借據、本票後，因找不
    到朋友擔保，所以陶麗雲及甲○○即要我先拿現金100,000
    元，再找一個證人就放我走，後來我告訴被告2人找不到證
    人，但可以找朋友先還100,000元，被告2人想想後，就在23
    日白天下午的時候，其中1人就拿水管、木棍進來，水管是
    不是買的我不清楚，進來之後，甲○○即抓住我的手給同案
    被告陶麗雲打，我遭被告2人毆打後，渠等要我做什麼，我
    即照做，所以之後陶麗雲、甲○○叫我錄音承認詐賭，到了
    24日早上，我打電話分別向李愛玉借得60,000元，向游秀美
    借得20,000元，李愛玉先匯款到我新光銀行帳戶，而向游秀
    美借款部分，則係葛長福、阿宏前去拿取，等語（見原審卷
    第73-75頁）。綜觀乙○○上開證言，有關其指稱因同案被
    告陶麗雲懷疑其詐賭而遭同案被告陶麗雲以牌尺，及遭甲○
    ○抓住雙手俾同案被告陶麗雲以水管毆打，被迫錄音承認詐
    賭、交出銀行提款卡及提款密碼，向友人籌借現金、簽具切
    結書、簽發本票及支票等情節則大致相符。且乙○○係因遭
    同案被告陶麗雲指稱詐賭，2人因而發生爭執，同案被告陶
    麗雲並以牌尺毆打乙○○等情節，亦據證人即共同打牌之張
    美珠於警詢、偵訊及原審審理時（見偵卷第67-73頁、第183
    -184頁、原審卷第139-141頁）、證人張阿興於偵訊時（見
    偵卷第184頁）證述在卷。又乙○○分向友人李愛玉及游秀
    美借錢等情，亦分據證人游秀美於警詢、偵訊及原審審理時
    （見偵卷第154-15 6頁、第18 4-185頁、原審卷第78-80頁
    ）、證人李愛玉於警詢時（見偵卷第159-161頁）證述屬實
    ，核與告訴人指訴之情節相符。
  (二)再觀諸同案被告陶麗雲及被告甲○○均坦承係於陶麗雲以牌
    尺毆打乙○○後，乙○○始錄音坦承詐賭、交出提款卡（含
    提款密碼）及向友人借錢以籌措100,000元賠償金、與簽具
    切結書及支票等情，且證人即被告甲○○復於原審審理時明
    確證稱：陶麗雲發現乙○○詐賭後不久，乙○○仍死不承認
    有詐賭時，陶麗雲生氣，才以水管打乙○○的手背，之後乙
    ○○才簽切結書，簽完切結書才拿提款卡領錢等語（見原審
    卷第143-144頁），並衡諸乙○○於遭同案被告陶麗雲懷疑
    詐賭後，2人因之發生肢體上衝突等情，當係乙○○否認詐
    賭之故，則依一般常情推斷，乙○○既否認詐賭，理應力求
    儘速離開現場，而其竟反於此，停留在同案被告陶麗雲住處
    籌措賠償詐賭金額，顯見其應係受外力所迫，從而乙○○上
    開證稱並非自願承認詐賭，且係被迫籌措現金及簽立切結書
    、本票、支票等情節，即非無稽，堪以採信，此外復有乙○
    ○之臺北市立聯合醫院和平院區診斷證明書1紙（見偵查卷
    第88頁）、同案被告陶麗雲先後2次提領乙○○存款之攝影
    機翻拍照片6張（見偵查卷第33-35頁）、內容載有乙○○向
    同案被告陶麗雲借款之切結書影本1紙（見偵查卷第89頁）
    、乙○○之新光銀行營業部0000000000000號帳戶存摺影本1
    紙（見偵查卷第163頁）、錄有乙○○承認詐賭之錄音帶1捲
    （扣案）及同案被告陶麗雲提出該錄音譯文1份（見偵查卷
    第164-170頁）、原審勘驗上開錄音內容與同案被告陶麗雲
    提出之錄音譯文大致相符之刑事勘驗筆錄1份（見原審卷第5
    0-54頁）、乙○○所開立華泰商業銀行9894-3號帳戶面額為
    30,000元之支票（票號：AA0000000）影本及退票理由單影
    本各1紙等附卷可稽，並有乙○○所開立同上銀行帳戶面額
    為250,000元支票（票號：AA0000000）1張扣案可佐，足證
    乙○○係因同案被告陶麗雲懷疑其詐賭後，先遭同案被告陶
    麗雲以牌尺毆打，再遭甲○○抓住其雙手，由同案被告陶麗
    雲以水管毆打其手背後，並遭同案被告陶麗雲及甲○○以加
    害生命、身體之事恐嚇後，始承認有詐賭，並交出提款卡及
    提款卡密碼，錄音承認有詐賭之行為，簽立切結書、本票及
    支票等事實，即堪以認定。甲○○辯稱乙○○係因遭抓到詐
    賭，同意賠償同案被告陶麗雲之損失，而自願為上開行為云
    云，核與相關事證及常情有違，應係事後卸責之詞，不足採
    信。
  (三)至於乙○○就有關其皮包內之提款卡係何人取走乙節，或證
    稱係同案被告陶麗雲，或證稱係同案被告陶麗雲或甲○○中
    之一人，雖前後不一，惟查被告甲○○確稱乙○○係遭以水
    管毆打後始交出提款卡，本院認定乙○○確係因遭毆打後，
    始自行交出提款卡及提款卡密碼。又乙○○所指證遭取走皮
    包內現金6,500元、鑽戒、金項鍊、碎鑽墜子及手錶等物（
    見偵查卷第12頁），經本院查無具體證據證明被告等有取走
    皮包內現金、鑽戒等物，然本院審酌乙○○指稱遭強制還款
    500,00 0元，與同案被告陶麗雲及甲○○所供金額相符，據
    此計算同案被告陶麗雲先後領得之19,000元、60,000元，向
    游秀美取得之20,000元，及乙○○簽立之40萬元切結書、本
    票及支票，共計499,000元，與約定賠償之500,000元相差僅
    1,000元，尚難認被告甲○○及同案被告陶麗雲應無取走上
    開乙○○所指皮包內現金、鑽戒等物，而無犯罪情事。另乙
    ○○先後證稱係陶麗雲、甲○○曾對其恐嚇要賠償詐賭損失
    ，否則要將其押至基隆山區剁手指及活埋等情，亦無證據證
    明有此部分之恐嚇行為，然共同被告陶麗雲及甲○○確共同
    對乙○○有事欄所載之恐嚇行為，且與告訴人乙○○之指訴
    相符，應可採信，自不因不能被告等有恐嚇將乙○○押到基
    隆山區剁手指及活埋，而執為無罪之論據。又同案被告陶麗
    雲及被告甲○○強使證人乙○○簽立面額130,000元之本票3
    張，面額10,000元之本票1張交予同案被告陶麗雲收受之事
    實，不僅據乙○○證述綦詳，亦據甲○○於警詢時供明在卷
    （見偵卷第48頁），本院因認乙○○確有開立本票之事實，
    並依據同案被告陶麗雲於警詢時所供，認定乙○○交付同案
    被告陶麗雲面額計400,000萬元之支票後，同案被告陶麗雲
    即將乙○○開立之同額本票撕毀之事實，被告甲○○翻異前
    供辯稱乙○○並未開立本票之辯詞，委無足採。又乙○○所
    指稱交出提款卡、簽具切結書、本票、支票、錄音承認有詐
    賭行為之先後順序，雖略有出入，然本院觀諸其所證稱係因
    遭陶麗雲及甲○○毆打後，即依陶麗雲及甲○○之指示行為
    等情，本院認乙○○確係於遭陶麗雲及甲○○以水管毆打後
    ，不得已承認有詐賭之事，並先交出提款卡及提款上密碼、
    再簽立切結書、本票，繼於返家開立支票之前錄音承認有詐
    賭之行為，堪以認定。
  (四)至被告甲○○雖否認有抓住乙○○雙手，讓同案被告陶麗雲
    毆打乙○○云云。惟如前認定，證人即被告甲○○於警詢（
    見偵卷第58頁）及原審審理時（見原審卷第143-144頁）均
    明確證稱陶麗雲有以約2尺長之水管毆打乙○○雙手手背，
    核與乙○○所證情節相符，是同案被告陶麗雲有以水管毆打
    乙○○手背之事實亦堪以認定。再者，同案被告陶麗雲以水
    管毆打乙○○時，乙○○理應閃躲，要無伸出雙手停止不動
    ，任由同案被告陶麗雲毆打之理，且觀諸乙○○之傷勢卻集
    中在左右手手背，顯見乙○○應係遭外力壓制雙手，同案被
    告陶麗雲始得以順利持水管毆打乙○○雙手手背，從而乙○
    ○指證係甲○○抓進其雙手，讓陶麗雲毆打等情節，即合於
    常理，是甲○○與陶麗雲共同傷害乙○○之事實，均堪以認
    定，甲○○上開辯解核亦係飾卸之詞，無從採信。
  (五)綜上，本案事證明確，被告甲○○之犯行均堪認定，應依法
    論科。
三、論罪科刑：
  (一)按刑法第328 條之強盜罪及第346 條之恐嚇取財罪，均以意
    圖為自己或第三人不法所有為構成要件，倘行為人取他人之
    財物，非出於不法所有之意圖，縱其行為違法，亦無從以上
    開2罪相繩。查被告陶麗雲、甲○○取得證人乙○○財物，
    係出於其與同案被告陶麗雲懷疑乙○○有詐賭之行為等情節
    ，迭據被告甲○○及同案被告陶麗雲供承在卷，核與乙○○
    證述相符，是被告甲○○及縱有取得乙○○如事實欄所示之
    財物，亦難以認定其主觀上有何不法所有之意圖，合先敘明
    。是核被告甲○○所為，係犯刑法第277條第1項之傷害罪、
    第304條第1項之強制罪。又按刑法第302條條第1項之剝奪人
    行動自由罪及第304條第1項之強制罪，其所保護之法益，均
    為被害人之自由，惟前者重在保護個人之行動自由；後者重
    在保護個人之意思自由，是倘行為人以強暴、脅迫方式，妨
    害被害人之自由，而尚未達剝奪人之行動自由之程度，則應
    僅論以刑法第304條第1項之強制罪（最高法院92年度台上字
    第6560號、93年度台上字第3309號判決意旨參照）。查證人
    乙○○雖一再指證被告甲○○及同案被告陶麗雲以沙發椅堵
    住陶麗雲住處大門，並由陶麗雲、甲○○、證人葛長福及葛
    長福友人「阿宏」，2人一組流輪看守，其間被告甲○○及
    同案被告陶麗雲並夥同另3名真實姓名不詳男子，將其押至
    基隆某山區，要將其活埋，其自95年11月22日晚間11時起至
    同月24日晚間11時返家取支票之期間，其行動自由均遭剝奪
    等情。然查：甲○○堅詞否認有上開乙○○所指剝奪行動
    之行為，且證人葛長福亦證稱未有如乙○○所指與同案被告
    陶麗雲及被告甲○○共同剝奪行動自由之行為，而被害人乙
    ○○執採上開事由另案告訴葛長福強盜罪嫌部分（關於葛長
    福向游秀美拿取20,000元之行為），亦據臺灣基隆地方法院
    檢察署檢察官認犯罪嫌疑不足以96年度偵字第595號為不起
    訴處分，已告確定，有該案號不起訴處分影本1份在卷可查
    ，此外關於乙○○證述遭強制帶到山區之情節，亦查無證據
    可佐，是乙○○此部分之指證已難遽信，已詳如前述；且
    查乙○○於向友人李愛玉、游秀美借款時，並未說明借款原
    因之事實，亦據乙○○於原審審理時證述在卷（見原審卷第
    75、76頁），並據李愛玉於警詢時證述屬實（見偵查卷第
    160頁）。至游秀美於警詢及偵訊時雖有證及乙○○告以因
    遭人押住，無法親自前來拿錢等情（見偵卷第155頁、第185
    頁），然此顯與乙○○證所證情形不符，且游秀美嗣於原審
    審理時堅決證稱並未於檢察官偵訊時稱乙○○於向其借款之
    電話中，曾告以遭人押住等語（見原審卷第80頁），且經原
    審勘驗游秀美於96年7月27日檢察官偵訊時之錄音光碟，游
    秀美雖於偵訊時曾提及乙○○告以遭人押住等語，惟嗣於同
    日偵訊檢察官再次訊以：「她有說被押在那裡嗎？」之問題
    時，游秀美已更正稱「沒有」，有原審97年1月18日勘驗筆
    錄1份在卷可憑（見原審卷第121-125頁），可見游秀美亦不
    知乙○○向其借款時，是否有遭人剝奪行動自由，綜觀本案
    前後過程，乙○○既仍有機會與友人聯絡，依常理推斷，當
    儘可能示意友人其行動自由遭受限制，以圖脫離控制，詎其
    竟未曾有相關請求救援之暗示動作，是乙○○上開證稱遭剝
    奪行動自由之證言，亦與常情相悖，而無從遽以採認；再
    觀諸證人葛長福於原審審理時證稱：其總共去陶麗雲家2次
    ，第一次去的時候，只有陶麗雲及乙○○在場，是乙○○拜
    託其去向游秀美拿錢，第二次去的時候，原先只有陶麗雲及
    乙○○在場，過一陣子甲○○才提便當回來，後來才開車載
    陶麗雲、甲○○及乙○○前往乙○○住處拿支票，乙○○害
    怕陶麗雲聲音很大，讓鄰居知道，所以拜託其一起上樓拿支
    票等語（見原審卷第135-139頁），核與被告甲○○所供並
    非由其委託葛長福前去向游秀美拿錢，且葛長福先後2次至
    陶麗雲住處時，其均未在場等情節相符，是乙○○所指稱在
    陶麗雲上址住處有2組人馬，每組2人輪流在門口看管之情節
    是否屬實，亦有可疑。況經法院當庭觀察陶麗雲及乙○○之
    身形，陶麗雲雖較年輕，但身形較乙○○為瘦弱，僅馮陶麗
    雲1人實難限制乙○○自由離去。綜上各情，本院因認乙○
    ○雖有遭被告甲○○及同案被告陶麗雲以水管毆打及言語恐
    嚇等強暴、脅迫方法，強制其承認詐賭、交出提款卡（含密
    碼）、簽立切結書、本票、錄音及開立支票等使人行無義務
    行為之情事，然應尚未達遭受剝奪行動自由之程度，是甲○
    ○上開強制行為使乙○○承認賭債等行為，核與刑法第302
    條第1項之妨害自由罪構成要件不符，檢察官認被告甲○○
    係犯該條之罪尚有未合，然因基本社會事實同一，爰依職權
    變更起訴法條為刑法第304條第1項之強制罪。又按刑法第30
    5條之恐嚇危害安全罪，係指單純以將來加害生命、身體、
    自由、名譽、財產之事，恐嚇他人致生危害於安全者而言，
    如對於他人之生命、身體等，以現實之強暴、脅迫手段加以
    危害要挾，使人行無義務之事或妨害人行使權利，即應構成
    刑法第30 4條之強制罪，縱有恐嚇行為，亦僅屬犯強制罪之
    手段，無更論以恐嚇危害安全罪之餘地（最高法院84年度台
    非字第19 4號判決意旨參照）。查本件甲○○如事實欄所載
    恐嚇乙○○之言語，目的既係在於使乙○○承認詐賭，自屬
    強制乙○○行無義務之事之手段，縱其此部分所為，合於刑
    法第305條恐嚇危害安全罪之構成要件，仍應視為係其犯刑
    法第304條第1項強制罪之部分行為，而不另論以刑法第305
    條之恐嚇危害安全罪，並此敘明。又被告甲○○及同案陶麗
    雲就上開所犯刑法第277條第1項傷害罪及第304條第1項強制
    罪間，有犯意聯絡及行為分擔，均為共同正犯。
四、原審對被告予以論罪科刑，固非無見，惟查：(一)經詳閱原審
    九十六年十二月二十六日審判筆錄，證人乙○○證稱：「．
    ．．我沒有說我為什麼要借錢．．」、「（你向李愛玉、游
    秀美借錢時，她們二人完全沒有問你借錢的原因？）沒有問
    ，我是跟他們說我欠錢」、「（當時為何不直接說你被人家
    控制？）我講我被人家控制，她們也沒有辦法救我」等語明
    確（見原審卷第七五、七六頁），且原判決於理由三、(一)
    中亦詳細說明認定乙○○於向友人李愛玉、游秀美借款時，
    並未說明借款原因等情，惟原判決於理由二、(二)中卻認定乙
    ○○「於向游秀美、李愛玉借錢時並說明借錢的原因」等語
    （見原判決第九頁第十一行），此部分顯與筆錄記載不符，
    且有前後理由矛盾之違誤。(二)又按刑事審判旨在實現刑罰權
    之分配正義，故法院對於有罪被告之科刑，應符合罪刑相當
    之原則，使輕重得宜，罰當其罪，此所以刑法第五十七條明
    定科刑時，應審酌一切情狀，尤應注意該條所列十款事項，
    以為科刑輕重之標準，並賦予法院裁量權。又如何量定其刑
    ，固屬實體法上賦予法院得為自由裁量之事項，但此項裁量
    權之行使，並非得以任意或自由為之，仍應受一般法律原則
    之拘束，即必須符合所適用法律授權之目的，並受法律秩序
    之理念、法律感情及慣例等所規範，若違反比例原則、平等
    原則時，得認係濫用裁量權而為違法（最高法院九十四年台
    上字第二一三一號、九十一年台上字第五二九五號）。查本
    件被告甲○○就上開犯行雖與同案被告陶麗雲有犯意聯絡及
    行為分擔，惟被告甲○○固與陶麗雲實為同居男女關係，懷
    疑乙○○詐賭，盲從附合受陶麗雲指使行事，且據證人葛長
    福於原審審理時亦證稱：其總共去陶麗雲家2次，第一次去
    的時候，只有陶麗雲及乙○○在場，是乙○○拜託其去向游
    秀美拿錢，第二次去的時候，原先只有陶麗雲及乙○○在場
    ，過一陣子甲○○才提便當回來等語，並未全程參與，且被
    告未經手被害人所交付之支票、現金，其涉案程度顯與同案
    被告陶麗雲有別，原審就此未資為量刑之參考審酌，而量處
    與同案被告陶麗雲相同之刑度，難認符合比例原則及平等原
    則。被告上訴意旨，否認犯罪，雖無理由，惟其上訴執此指
    摘原判決不當，請求從輕量刑，尚非無理由，原判決關於甲
    ○○部分既有上開可議之處，自應由本院予以撤銷改判。爰
    審酌被告甲○○縱懷疑證人乙○○詐賭，亦應循正常管道商
    討債務問題，詎竟以強暴、脅迫之方式為之，對乙○○所生
    身心傷害程度非輕，惟其於本案中多係盲從附合受陶麗雲指
    使行事，事後亦未分得財物及犯後態度等一切情狀，量處如
    主文第二項所示之拘役，併均諭知易科罰金之折算標準。又
    甲○○上開所犯各罪，均合於中華民國96年罪犯減刑條例所
    定減刑之要件，爰均依上開條例第2條第1項第3款規定，各
    減輕其刑二分之一，併均諭知易科罰金之折算標準。並定其
    應執行之刑及易科罰金之折算標準。又扣案錄有乙○○承認
    詐賭之錄音帶1捲，係被告甲○○犯本件強制罪所生之物，
    爰依刑法第38條第1項第3款宣告沒收之。另被告甲○○及同
    案被告陶麗雲用以傷害乙○○之牌尺及水管，雖屬同案被告
    陶麗雲所有，然因未據扣案，為免將來執行困難，爰不予宣
    告沒收；另扣案面額250,000元之華泰商業銀行支票1紙（票
    號：AA0000000），雖在同案被告陶麗雲之持有中，而屬同
    案被告陶麗雲及被告甲○○犯本件強制罪所得之物，然該紙
    支票係被告甲○○及同案被告陶麗雲以強暴、脅迫方式，強
    制乙○○交出，而非出於乙○○之自由意志，故該只支票之
    所有權依法應仍屬乙○○所有，是依法不得予以沒收，均附
    此敘明。
據上論斷，應依刑事訴訟法第369條第1項前段、第364條、第299
條第1項前段，第300條，刑法第28條、第277條第1項、第304條
第1項、第41條第1項前段、第51條第6款、第38條第1項第3款，
刑法施行法第1條之1，中華民國96年罪犯減刑條例第2條第1項第
3款、第7條、第9條、第10條第1項，判決如主文。
本案經檢察官張熙懷到庭執行職務。
中    華    民    國    97    年    6     月    24    日
                  刑事第十四庭審判長法  官  陳志洋
                                    法  官  謝靜慧
                                    法  官  吳啟民
以上正本證明與原本無異。
檢察官如不服本判決，應於收受送達後十日內向本院提出上訴書
狀，其未敘述上訴之理由者並得於提起上訴後十日內向本院補提
理由書（均須按他造當事人之人數附繕本）。
                                    書記官  江采廷
中    華    民    國    97    年    6     月    25    日
附錄：本案論罪科刑法條全文
刑法第277條第1項
傷害人之身體或健康者，處 3 年以下有期徒刑、拘役或 1 千元
以下罰金。
刑法第304條第1項
以強暴、脅迫使人行無義務之事或妨害人行使權利者，處 3 年以
下有期徒刑、拘役或 3 百元以下罰金。


司法院資訊處製作；財團法人民間司法改革基金會備份。
